【裁判字號】    90,訴,1016
【裁判日期】    901108
【裁判案由】    違反藥事法等
【裁判全文】
臺灣高雄地方法院刑事判決                          九十年度訴字第一一六號
    公  訴  人  臺灣高雄地方法院檢察署檢察官
    被      告  丁○○
    選任辯護人  黃東璧
右列被告因違反藥事法等案件，經檢察官提起公訴 （八十九年度偵字第二三三九三
號），本院判決如左：
    主  文
丁○○無罪。
    理  由
一、公訴意旨以：被告丁○○明知「華美雪珠膏」係華昌製藥廠股份有限公司（下稱
    華昌公司）經行政院衛生署以藥品許可證衛署成製字第０一０二五七號許可製造
    之藥品，未經衛生主管機關核准，不得擅自製造藥品，竟基於概括犯意，自民國
    八十七年底起，以冰片、黃柏、薄荷腦及冬綠油等物品作為原料，偽造華美雪珠
    膏。又以影印方式，將華昌公司藥品「華美雪珠膏」之藥品許可證公文書上「衛
    署成製字第０一０二五七號」文號變造為「衛署成製字第０一０一五七號」，並
    將變造之許可證字號印製於標籤，貼於其所偽造之華美雪珠膏藥罐上，以供行使
    ，足以生損害於衛生機關對於藥品管理之正確性。被告丁○○於八十九年初，明
    知其所製造之華美雪珠膏係偽藥，竟基於販賣之故意，在高雄縣湖內鄉○○村○○○路一二四號，以每罐新台幣（下同）四十元之價格，販出五百罐予不知情之
    第三人辛○○。嗣於八十九年五月十一日上午九時四十五分許，經雲林縣衛生局
    人員至辛○○經營之新德昌中藥房實施藥品檢查時，發現華美雪珠膏藥盒包裝上
    之藥品許可證字號與實際字號不符，因而查獲上情。因認被告丁○○涉犯刑法第
    二百十一條、第二百十六條行使變造公文書罪、藥事法第八十二條第一項、第八
    十三條第一項製造偽藥及明知為偽藥而販賣罪嫌云云。
二、公訴人認被告涉犯行使變造公文書、製造偽藥、明知為偽藥而販賣犯行，係以證
    人辛○○、王淑芳、甲○○、戊○○之證詞，及扣案之雪珠膏一罐、藥物許可證
    影本一紙、行政院衛生署藥物食品檢驗局檢驗成績書一份為其論罪主要依據。訊
    據被告堅決否犯上開犯行，辯稱：我曾向華昌公司股東庚○○購買中藥粉，八十
    六年間王伏主動前來向我推銷雪珠膏，表示是庚○○介紹他來找我，我向王伏購
    買五百瓶，每瓶單價四十元，以現金給付，之後再打電話就打不通，我於八十八
    年間以每瓶五十元價格賣予辛○○，我並未製造偽藥，亦未將行政院衛生署藥品
    許可證「衛署成製字第０一０二五七號」變造為「衛署成製字第０一０一五七號
    」行使之等語。
三、按犯罪事實應依證據認定之，無證據不得推定其犯罪事實，刑事訴訟法第一百五
    十四條定有明文。次按事實之認定應憑證據，如未能發現相當證據，或證據不足
    以證明，自不能以推測或擬制之方法，為裁判基礎，最高法院四十年臺上字第八
    六號判例參照。又認定犯罪事實，所憑之證據，雖不以直接證據為限，間接證據
    亦包括在內，然無論直接或間接證據，其為訴訟上之證明，須於通常一般之人均
    不致於有所懷疑，而得確信其為真實之程度者，始得據之為有罪之認定，倘其證
    明尚未達到此一程度，而有合理性懷疑之存在時，即無從為有罪之認定，此亦經
    最高法院著有七十六年臺上字第四九八六號判例可資參照。經查：
  (一)公訴人指訴被告製造偽藥及行使變造公文書部分：
    (1)行政院衛生署藥品許可證衛署成藥字第０一０二五七號之藥名為華美雪珠膏，
      成分為樟腦、冰片、黃藥、石膏、薄荷腦、冬綠油、白、白凡士林、食用紅色
      七號；另行政院衛生署藥品許可證衛署成藥字第０一０一五七號之藥名為三品
      補中益氣丸，成份為黃耆、人參、白朮、炙甘草、當歸、陳皮、升麻、柴胡、
      生薑、大棗、蜂蜜，此有行政院衛生署藥品許可證影本二份附卷可證。證人即
      雲林縣衛生局稽查員丙○○於八十九年五月十一日至雲林縣大埤鄉○○路一二
      二號辛○○經營之新德昌中藥房執行歷行性抽檢業務，抽取新德昌中藥房內之
      雪珠膏一瓶，該瓶雪珠膏係以塑膠盒包裝，盒上貼有說明書，並無紙盒外包裝
      ，未查獲行政院衛生署藥品許可證字號０一０一五七號，該瓶抽檢之雪珠膏送
      請行政院衛生署檢驗，經參照有關文獻資料及原廠規格，以外觀鑑別法鑑定結
      果，其成份為冰片、黃柏、薄荷腦及冬綠油，說明書標示行政院衛生署藥品許
      可證字號為０一０一五七號，與行政院衛生署登記華美雪珠膏藥品許可證字號
      為０一０二五七號不符，且查扣之雪珠膏藥品成份與行政院衛生署藥品許可證
      衛署成藥字第０一０二五七號華美雪珠膏成分有異等情，業經證人即雲林縣衛
      生局稽查員丙○○於本院審理中結證明確（本院九十年十月二十五日審判筆錄
      ），並有行政院衛生署藥物食品檢驗局檢驗成績書89.05.30藥檢參字第890785
      8號、90.02.20藥檢參字第9001607號各一紙附卷可參，及當場抽取之雪珠膏一
      瓶扣案可資佐證，足認扣案之雪珠膏確屬偽藥無訛。
    (2)惟證人辛○○於偵查中證述：被告販賣雪珠膏給我時，並未交付行政院衛生署
      藥品許可證等語（偵查卷第十頁），證人丙○○當場抽取扣案之雪珠膏塑膠盒
      上黏貼之說明書係記載「雪珠膏（成藥），成份：樟腦、冰片、黃柏、石膏、
      薄荷腦、冬綠油、白、白凡士林，適應症：止癢、消腫止痛、燙傷、蚊虫咬傷
      ，用法用量：每日數次抹擦於患處（筋骨神經痛、扭傷運動傷害應輕輕按摩，
      注意事項：嬰兒及二歲以下之兒童禁止使用，華昌製藥股份有限公司，台南縣
      官田二鎮村○○街四十三號，衛署成字第０一０一五七號」，核與行政院衛生
      署藥品許可證公文書之形式不符，足認扣案雪珠膏塑膠盒黏貼之說明書並非行
      政院衛生署藥品許可證影印本至明。至於偵查卷附之行政院衛生署藥品許可證
      衛署成藥字第０一０五七號影本一份其上記載之藥名為華美雪珠膏，成分為樟
      腦、冰片、黃藥、石膏、薄荷腦、冬綠油、白、白凡士林、食用紅色七號（偵
      查卷第十二頁），顯係將與行政院衛生署藥品許可證衛署成藥字第０一０二五
      七號變造成衛署成藥字第０一０五七號。然並無證據證明被告於販賣雪珠膏予
      證人辛○○時，曾提出該紙變造之行政院衛生署藥品許可證衛署成藥字第０一
      ０五七號，且證人丙○○抽檢時亦未查獲該變造行政院衛生署藥品許可證衛署
      成藥字第０一０五七號，公訴人指訴被告將行政院衛生署核發之藥品許可證字
      號０一０二五七號變造為０一０一五七號，影印後貼在其製造之雪珠膏上，核
      與事實不合。又證人即原任高雄縣衛生局稽查員乙○○於本院審理中結證：我
      有根據雲林縣衛生局提供之地址至被告位於高雄縣湖內鄉○○○路一二四號住
      處查證，門外沒有招牌，屋裡則是從事裝潢業，未發現製造藥品之器材、器具
      等語（本院九十年十月十六日訊問筆錄）。據上各情，並無證據證明偵查卷第
      十二頁變造之行政院衛生署藥品許可證衛署成藥字第０一０一五七號係被告所
      為，更無證據足資證明被告販賣予證人辛○○之雪珠膏偽藥為被告所製造，公
      訴人此部分之指訴，尚嫌無據。
  (二)公訴人指訴被告明知為偽藥而販賣部分：
    (1)證人辛○○於訪談及偵查中均陳明：查扣之偽造藥品雪珠膏一瓶是向被告一次
      購入等語，證人即華昌公司負責人戊○○於偵查中指陳：外傳華昌公司偽藥很
      多，我請台南調查站處理，印象中有一位股東鄭先生帶被告去找我，叫我承認
      查扣的偽造是華公司製造的，遭我拒絕等語。然查，證人即華昌公司業務員甲○○於本院審理中到庭證述：華昌公司客戶有二種，一種是客戶直接訂貨，一
      種是透過經銷商，如果顧客透過經銷商訂貨，公司就不會知道買主是何人，公
      司均以郵寄方式出貨，華美雪珠膏經銷價一瓶七十五元等語（本院九十年五月
      三十一日訊問筆錄）。證人即華昌公司總經理己○○於本院審理中結證：庚○○是華昌公司的股東兼代理商，我不清楚庚○○有無另外自行製造中藥銷售，
      我任職期間自八十八年四月間起至八十九年三月止，我不知王伏是否為公司之
      經銷商，但華昌公司曾出貨予庚○○，華美雪珠膏是華昌公司按照藥品許可證
      內容製造，交由公司之銷售人員或由有申請許可販賣中藥執照之中藥行販賣等
      語（本院九十年六月十四日訊問筆錄）。證人即華昌公司股東兼經銷商庚○○
      於本院審理中證稱：我與被告因販賣華昌公司藥品而相識，被告以前是向我購
      買中藥粉，我並未經銷華昌公司製造之華美雪珠膏，也未販賣華美雪珠膏給被
      告，我的中小盤商並無王伏其人，但在四、五年前我在台南與友人飲酒時見過
      王伏，他年約四十歲，王伏問我藥品怎麼賣，我有向王伏提到台南地區是由被
      告負責經銷，當時被告不在場，本案發生後，被告找我要求公司不要再追究此
      事等語（本院九十年六月二十一日訊問筆錄）。足認被告與華昌公司股東兼經
      銷商庚○○確有藥品買賣往來，且確有一名自稱「王伏」之人與販賣藥品，曾
      向證人庚○○詢問有關買賣藥品之事等情，堪以認定。則被告辯稱其藥品來源
      為自稱「王伏」者主動表示是證人庚○○介紹他來找被告等語，洵非無據，應
      可採信。據此，被告基於與華昌公司股東兼經銷商即證人庚○○素有藥品買賣
      往來，該名自稱「王伏」者向被告自稱證人庚○○介紹其前來，因被告之前從
      未向華昌公司之經銷商買進華美雪珠膏，不知每瓶經銷價為七十五元，乃以低
      於經銷價甚多之每瓶四十元價格，向自稱「王伏」者買進偽藥，再以每瓶五十
      元價格賣出偽藥，難認為被告有何明知為偽藥而販賣之犯行。
    (2)至被告提出售藥品者王伏之名片一紙以供查證，本院據名片上記載之電話號碼
      (00)0000000,向中華電信股份有限公司台灣中區電信分公司雲林營運處查詢結
      果，並無該電話號碼，此有該處九十年七月十八日雲二業字第90CD200012函一
      份在卷可憑。又被告提出之王伏名片記載之地址為雲林縣虎尾鎮芳草里十六號
      ，該處確有王伏之人設籍（二十三年十二月二日生），已於八十八年一月三十
      一日死亡，生前以務農為業等情，業經王伏之子王宗傑於雲林縣衛生局稽查員
      丙○○訪談時陳述綦詳，且有戶口名簿、雲林縣警察局虎尾分局九十年三月二
      十六日虎警刑字第二九六０號函各一份在卷可考，足認確有王伏其人設籍在雲
      林縣虎尾鎮芳草里十六號。惟被告及證人庚○○均於本院審理中陳明該名販賣
      藥品自稱王伏之人，年約四十歲等語，然上開設籍在雲林縣虎尾鎮芳草里十六
      號之人王伏（即王宗傑之父），於八十六年間，年約六十三歲，則被告與證人
      庚○○所稱王伏之人顯非王宗傑之父。故而，至有可能有人冒用王宗傑之父王
      伏之名義銷售查扣之偽藥，且提供不實之名片予被告，自不得僅憑王宗傑之父
      王伏並非被告及證人庚○○所稱自稱「王伏」者，即認為被告明知雪珠膏為偽
      藥而販賣。此外，復查無其他積極証據，足資認定被告有何公訴人所指上開行
      使變造公文書、製造偽藥、明知為偽藥而販賣犯行，茲不能證明被告犯罪，依
      法應諭知無罪之判決。
四、據上論斷，應依刑事訴訟法第三百零一條第一項，判決如主文。
本案經檢察官鍾忠孝到庭執行職務。
中      華      民      國      九十      年      十一      月    八    日
                                  臺灣高雄地方法院刑事第四庭
                                      法  官  張  桂  美
右正本證明與原本無異。
如不服本判決，應於判決送達後十日內，向本院提出上訴狀。
                                      書記官  吳  金  霞
中      華      民      國      九十      年      十一      月    八    日


司法院資訊處製作；財團法人民間司法改革基金會備份。
